臺灣高等法院民事判決
110年度上字第617號
上  訴  人  陳宏銘  
被 上訴 人  張桂綿  
上列當事人間請求清償債務等事件，上訴人對於中華民國110年3
月19日臺灣桃園地方法院109年度訴字第2708號第一審判決提起
一部上訴，並為訴之追加，本院於110年11月2日言詞辯論終結，
判決如下：
    主      文
上訴、追加之訴及假執行之聲請均駁回。
第二審（含追加之訴）訴訟費用由上訴人負擔。
    事實及理由
一、按第二審訴之變更或追加，非經他造同意不得為之，但請求
    之基礎事實同一者，不在此限，民事訴訟法第446條第1項、
    第255條第1項第2款定有明文。查上訴人在原審主張其於民
    國102年間，借貸新臺幣（下同）70萬元予被上訴人清償銀
    行卡債，又於105年間借貸50萬元予被上訴人繳納土地增值
    稅，以及借貸被上訴人繳納其購買門牌號碼桃園市○○區○○路
    000號3樓之7房屋暨其坐落之土地（下稱系爭房地）之自備
    款及貸款共計280萬元，被上訴人並擬有分手協議書表示願
    償還其400萬元（下稱系爭分手協議書），爰依民法第478條
    規定及系爭分手協議書，請求被上訴人給付400萬元本息等
    語（見原審卷第63頁）。嗣上訴人上訴後表示不再依系爭分
    手協議書，請求被上訴人給付400萬元本息，惟就上述自備
    款及貸款共計280萬元部分，追加民法第179條規定為請求權
    基礎（見本院卷一第61至62頁），核其此部分請求均係本於
    上訴人繳納系爭房地之自備款及貸款之原因事實而來，並可
    利用相同主張及證據資料，核屬基礎事實同一，揆諸上開規
    定，自應准許。
二、上訴人主張：兩造自96年結識而成為男女朋友，並育有1名
    未成年女兒。緣被上訴人因積欠台北富邦商業銀行（下稱富
    邦銀行）及滙豐商業銀行（下稱滙豐銀行）卡債，於102年
    間向伊借款70萬元，伊旋於102年7月26日匯款9萬6,955元至
    富邦銀行之代收公司即第一資產管理股份有限公司帳戶以清
    償被上訴人之富邦銀行卡債，並依序於102年8月5日、同年
    月6日，自其名下玉山商業銀行（下稱玉山銀行）帳號00000
    00000000號帳戶（下稱系爭帳戶）分別提領24萬5,000元、5
    0萬元，再將24萬5,000元及其中40萬元交付予被上訴人。又
    被上訴人以其承受其前夫名下土地需繳交土地增值稅49萬餘
    元為由，向伊借款50萬元，伊依序於105年3月3日、105年3
    月8日分別領取10萬元、40萬元交付被上訴人。另被上訴人
    向伊借款繳納系爭房地之自備款及貸款共計283萬1,000元，
    若認非借貸關係，被上訴人亦有無法律上原因，受有伊為其
    繳納系爭房地之自備款及貸款共計283萬1,000元之利益，致
    伊受有損害，追加依民法第179條規定，請求被上訴人返還
    其中280萬元等情。爰依消費借貸之法律關係，以及追加依
    民法第179條規定，求為命被上訴人應給付400萬元，及自起
    訴狀繕本送達翌日起至清償日止，按年息5％計算利息之判決
    （上訴人不再依系爭分手協議書為上開聲明請求部分，下不
    贅述）。
三、被上訴人則以：伊於102年間，曾幫忙上訴人與訴外人即上
    訴人父親陳老典（已歿）處理民刑事訴訟及協助上訴人處理
    家庭瑣事（如照顧上訴人母親等），上訴人為表感謝，始主
    動願為伊償還富邦銀行卡債9萬6,955元，且伊未曾收到上訴
    人所稱現金24萬5,000元及40萬元，伊並沒有向上訴人借款7
    0萬元。又因上訴人有於104至105年間毆打伊受傷，伊欲與
    上訴人分手，上訴人為獲得伊原諒及復合，才願意給伊50萬
    元，伊有拿該筆款項繳納土地增值稅。且上訴人為彌補照顧
    伊及兩造所生女兒，才同意幫伊支付系爭房地之自備款151
    萬元，此屬上訴人之贈與，並非借款，亦非不當得利；雖上
    訴人每月匯款會遭銀行扣繳系爭房地貸款，但扣款後，伊就
    拿自己的錢支應兩造所生女兒之生活費、撫養費，所以上訴
    人並非繳納系爭房地貸款，而係給伊上開生活費、扶養費。
    故上訴人請求伊返還400萬元，為無理由等語，資為抗辯。
四、原審為上訴人全部敗訴之判決，上訴人一部聲明不服（起訴
    狀繕本送達翌日至30日間之利息部分，未據聲明不服，業已
    確定，下不贅述），提起上訴，並聲請宣告假執行，另就請
    求給付280萬元本息部分，於本院追加依民法第179條規定為
    請求權基礎，上訴及追加聲明：㈠原判決關於駁回上訴人後
    開第二項之訴部分廢棄。㈡上開廢棄部分，被上訴人應給付
    上訴人400萬元，及自起訴狀繕本送達後30日之翌日起至清
    償日止，按年息5％計算之利息。㈢願供擔保請准宣告假執行
    。被上訴人答辯聲明：㈠上訴、追加之訴及假執行之聲請均
    駁回。㈡如受不利判決，願供擔保請准宣告免為假執行。
五、兩造曾經交往並育有1名未成年女兒，且上訴人於105年3月
    間有給付50萬元予被上訴人，另有支付系爭房地自備款151
    萬元。又被上訴人曾於108年12月間繕打系爭分手協議書等
    情，為兩造所不爭執（見本院卷一第279至281頁），復有系
    爭帳戶105年存摺內頁、遠雄合宜付款表、分手協議書可稽
    （見原審卷第7至9頁、本院卷一第95頁、第269至273頁），
    應堪認定。
六、上訴人主張被上訴人向其借款70萬元、50萬元，以及向其借
    款繳納系爭房地之自備款及貸款共計280萬元，爰依消費借
    貸之法律關係，請求被上訴人返還400萬元本息，若認該280
    萬元非屬借款，被上訴人亦有無法律上原因而受有利益，爰
    追加依不當得利之法律關係，請求被上訴人返還280萬元本
    息等情，為被上訴人否認，並以前詞置辯。爰分述如下：
　　㈠關於上訴人依消費借貸之法律關係，請求給付400萬元本息
      部分：
　　⒈按當事人主張有利於己之事實者，就其事實有舉證之責任
      ，民事訴訟法第277條定有明文。次按民事訴訟如係由原
      告主張權利者，應先由原告負舉證之責，若原告不能舉證
      ，以證實自己主張之事實為真實，則被告就其抗辯事實即
      令不能舉證，亦應駁回原告之請求（最高法院82年度台上
      字第1723號判決意旨參照）。又按稱消費借貸者，於當事
      人間必本於借貸之意思合致，而有移轉金錢或其他代替物
      之所有權於他方之行為，始得當之。是以消費借貸，因交
      付金錢之原因多端，除有金錢之交付外，尚須本於借貸之
      意思而為交付，方克成立。倘當事人主張與他方有消費借
      貸關係存在者，自應就該借貸意思互相表示合致及借款業
      已交付之事實，均負舉證之責任，其僅證明有金錢之交付
      ，未能證明借貸意思表示合致者，仍不能認為有該借貸關
      係存在（最高法院98年度台上字第1045號判決意旨可參）
      。雖被上訴人不爭執上訴人有匯款清償其富邦銀行卡債9
      萬6,955元，也有收受上訴人所交付上開50萬元款項等情
      （見本院卷一第298頁、第279頁），然上訴人既主張被上
      訴人向其借款共400萬元等情，為被上訴人所否認，自應
      就兩造間就上開3筆款項，有借貸意思互相表示合致及借
      款全部業已交付之事實，負舉證責任。
　　⒉上訴人主張其就上開70萬元與被上訴人成立之消費借貸法
      律關係後，旋為被上訴人清償富邦銀行卡債9萬6,955元，
      另交付24萬5,000元及40萬元現金予被上訴人云云，並提
      出系爭分手協議書及系爭帳戶102年8月5日、同年月6日交
      易明細表為據，為被上訴人所否認。查，觀諸系爭帳戶10
      2年8月5日、同年月6日交易明細表，固可知上訴人於102
      年8月5日、同年月6日，分別提領24萬5,000元、50萬元（
      見本院卷一第487至489頁），惟上訴人究係如何交付現金
      24萬5,000元及40萬元予被上訴人乙節，上訴人迄今僅有
      其片面陳述，並未舉證以實其說，自難採信。至上訴人主
      張系爭分手協議書已載明被上訴人願償還400萬元云云，
      然系爭分手協議書並無兩造簽名，亦無任何借貸字眼（見
      原審卷第7至9頁），自難執此為有利於上訴人之認定。另
      上訴人匯款清償被上訴人富邦銀行卡債9萬6,955元乙節，
      雖為被上訴人所不爭執（見本院卷一第278頁），但被上
      訴人既否認該筆款項之匯款原因為借貸關係，且觀被上訴
      人所提出臺灣桃園地方法院檢察署（下稱桃園地檢署）檢
      察官102年度偵字第5899號不起訴處分書、臺灣新北地方
      法院103年度訴字第384號刑事判決、103年度訴字第23號
      民事判決，可知上訴人與其父親陳老典確實於102年間涉
      有民刑事訴訟（見本院卷一第297至310頁、卷二第19至35
      頁），則被上訴人辯稱上訴人為感謝其於102年間，協助
      處理民刑事訴訟，始自願為其償還富邦銀行卡債9萬6,955
      元乙節，尚非毫無憑據，況審酌匯款清償被上訴人富邦銀
      行卡債9萬6,955元之原因法律關係多元，上訴人在未提出
      其他證據證明兩造間就該筆款項有借貸意思互相表示合致
      之情況下，自難遽認上訴人匯款清償被上訴人富邦銀行卡
      債9萬6,955元之原因法律關係即屬借貸。再參以上訴人主
      張兩造借貸契約成立於102年8月間，惟其於109年11月25
      日始起訴請求被上訴人返還70萬元借款（見原審卷第3頁
      ），距其所主張借貸關係原因事實發生日已時隔近7年之
      久，期間兩造均未對該70萬元款項有所爭議，嗣上訴人於
      108年間，因傷害被上訴人乙事，與被上訴人發生民刑事
      訴訟，此有被上訴人所提出桃園地檢署檢察官109年度偵
      續字第356、365號起訴書、臺灣桃園地方法院109年度家
      護字465號民事通常保護令可查（見本院卷一第183至191
      頁），上訴人始向被上訴人索還70萬元款項，實堪存疑。
      是上訴人主張就70萬元與被上訴人成立消費借貸之法律關
      係云云，自無可取。
　　⒊上訴人又執系爭分手協議書及系爭帳戶之105年3月3日、同
      年月8日交易明細表為證，主張其就50萬元與被上訴人成
      立消費借貸法律關係云云，被上訴人固不否認有收受50萬
      元乙節，並以前詞置辯。然揆諸前揭判決意旨，上訴人仍
      應就其主張消費借貸之合意，負舉證之責，而金錢交付之
      原因多端，或為借貸、贈與、清償、賠償等，皆有可能，
      尚難單憑被上訴人有收受50萬元之情，遽認上訴人交付予
      被上訴人50萬元之原因法律關係即為借貸。且上訴人所提
      出之系爭分手協議書並無兩造簽名，亦無任何借貸字眼（
      見原審卷第7至9頁），亦難為有利於上訴人之認定。又倘
      兩造間就該50萬元確存有借貸契約，則有無約定利息、有
      無清償日等攸關雙方權利義務存否之重要事項，上訴人對
      此節始終無法舉證詳細說明，實與借貸之常情有違。再如
      前述，上訴人主張兩造借貸契約成立於105年3月間，兩造
      相隔近4年均未有爭議，何以上訴人在與被上訴人發生民
      刑事糾紛後，始提出本件訴訟，亦屬可疑。是上訴人所舉
      證據，並無法證明兩造間就50萬元存有消費借貸契約之合
      意，則其此部分主張，自不可取。
　　⒋上訴人主張借貸被上訴人繳納系爭房地之自備款及貸款共
      計280萬元云云，並提出系爭分手協議書及被上訴人臺灣
      土地銀行帳號000000000000號帳戶（下稱系爭土地銀行帳
      戶）存款憑條、繳款明細表為憑。雖被上訴人不否認上訴
      人有支付其所購系爭房地之頭期款151萬元（見本院卷一
      第281頁），惟以前詞置辯。查，由上訴人提出之上開存
      款憑條及明細表以觀，再比對被上訴人自行提出之系爭土
      地銀行帳戶客戶歷史交易明細表、系爭房地付款表、繳款
      統一發票，固可證明上訴人有繳納系爭房地之自備款151
      萬，並自105年5月27日起至108年11月27日止，陸續將3萬
      元不等款項匯入系爭土地銀行帳戶乙情（見原審卷第33至
      53頁、本院卷一第137至159頁、第263頁），然金錢交付
      之原因多端，或為借貸、贈與、清償等，且兩造原為男女
      朋友，育有1女，關係緊密，其間金錢往來有多種可能原
      因，且參以兩造於109年2月21日對話錄音中，被上訴人先
      向上訴人陸續陳稱：「……你又跟人生了一個仔，你只會出
      3萬，其它的每月開銷都我在付，仔也奶也吃我耶養把屎
      把尿照顧三餐從小到大到十幾歲現在你有過嗎？你有餵過
      一次飯嗎？你有餵過她奶嗎？你有幫她包過尿片嗎？你有
      照顧她洗澡睡覺嗎？沒有好不好對吾？你佔啥？佔赢啊，
      你姓陳。……只那3萬就幫你款嘎舒適嘎，比人外面請保母
      恰舒適啊，不好嗎？你怨嘆啥？怨嘆啥啦？」（臺語）、
      「幾歲？幾歲啦？幾歲？狀況有改嗎？沒有改啦我對你的
      付出就是屎就對了嘛，你對人家的付出就要斤斤計較討到
      夠就對嘛，好啦你白紙黑字寫下來啦，齁看要約律師還是
      約哪裡啦，還是直接丟法院啦，就這樣啦沒甚麼好討論的
      啦」（臺語）等語，上訴人以臺語回稱：「討論甚麼妳今
      天沒有做甚麼事沒有怎樣，我需要跟妳討論這些事嗎？今
      天不是對妳好不好的問題，今天是妳有沒有做其他的事的
      問題，假使妳沒有做其他的事我0K啊，本來就買給妳女兒
      跟妳耶，我就講是這間厝要買給妳跟妳女兒耶，……我就是
      買給妳跟妳女兒耶，我從來就沒否認要買給妳跟妳女兒的
      ，最好去宣傳這些大家講給人聽看麥看我有講按怎唔，今
      天這間厝給妳也沒差，問題我沒辦法接受，沒辦法接受是
      因為妳外面有了一個男的……我從來沒講這間厝不給你，那
      時候買的時候在阮律師那邊就講了」等語（見本院卷一第
      233至237頁），可見上訴人乃曾自承其購買系爭房地，係
      要給被上訴人與兩造所生女兒。則上訴人支付系爭房地自
      備款及自105年5月27日起至108年11月27日止，陸續將3萬
      元不等款項匯入系爭土地銀行帳戶確有可能係無償墊付系
      爭房屋貸款及給付生活費，自難單憑上訴人有支付上開款
      項之情，即認兩造間具有消費借貸之合意。
　　⒌基上，上訴人未能舉證證明兩造間就400萬元達成消費借貸
      合意，且未證明有交付其中部分款項等事實存在，則其本
      於消費借貸之法律關係，請求被上訴人給付400萬元本息
      云云，為無理由。
    ㈡關於上訴人追加依民法第179條規定，請求給付280萬元本
      息部分：
    ⒈次按不當得利依其類型可區分為「給付型之不當得利」與
      「非給付型不當得利」，前者係基於受損人有目的及有意
      識之給付而發生之不當得利，後者乃由於給付以外之行為
      （受損人、受益人、第三人之行為）或法律規定所成立之
      不當得利；在「給付型之不當得利」應由主張不當得利返
      還請求權人（受損人），就不當得利成立要件中之「無法
      律上之原因」負舉證責任（最高法院100年度台上字第899
      號判決意旨可參）。
    ⒉上訴人主張被上訴人受領系爭房地之自備款及後續貸款共
      計280萬元係無法律上原因，並提出系爭分手協議書及系
      爭土地銀行帳戶存款憑條、繳款明細表為憑，惟上訴人支
      付系爭房地自備款及貸款之原因眾多，復參酌兩造曾為男
      女朋友，育有1名女兒，上訴人亦自承購買系爭房地係要
      給被上訴人及兩造所生女兒，已如前述，則被上訴人所稱
      上訴人給付系爭房地自備款151萬元，及自105年5月27日
      起至108年11月27日止，陸續將3萬元不等款項匯入系爭土
      地銀行帳戶之原因為贈與等語，尚非無據，自難單憑上訴
      人有為上開付款之片面情節，即認被上訴人受有利益為無
      法律上原因，且上訴人亦未能提出相當證據證明被上訴人
      受領給付係無法律上原因乙節。是上訴人依不當得利之法
      律關係，請求被上訴人返還280萬元本息，為無理由。
七、綜上所述，上訴人依消費借貸之法律關係，請求被上訴人應
    給付400萬元，及自起訴狀繕本送達後30日之翌日起至清償
    日止，按年息5％計算之利息，為無理由，不應准許。從而，
    原審所為上訴人敗訴之判決，並無不合。上訴論旨指摘原判
    決此部分不當，求予廢棄改判，為無理由，應予駁回。另上
    訴人於本院追加依民法第179條規定，請求被上訴人應給付2
    80萬元，及自起訴狀繕本送達後30日之翌日起至清償日止，
    按年息5％計算之利息部分，亦為無理由，併予駁回。至上訴
    人之訴（含追加之訴）既均經駁回，其上訴後所為假執行之
    聲請亦失所附麗，亦併予駁回。
八、本件事證已臻明確，兩造其餘之攻擊或防禦方法及所用之證
    據，經本院斟酌後，認為均不足以影響本判決之結果，爰不
    逐一論列，附此敘明。
九、據上論結，本件上訴及追加之訴均為無理由，判決如主文。
中　　華　　民　　國　　110 　年　　11　　月　　23　　日
                  民事第十七庭  
                      審判長法  官  黃雯惠
                            法  官  華奕超
                            法  官  趙伯雄
正本係照原本作成。
如不服本判決，應於收受送達後20日內向本院提出上訴書狀，其
未表明上訴理由者，應於提出上訴後20日內向本院補提理由書狀
（均須按他造當事人之人數附繕本）上訴時應提出委任律師或具
有律師資格之人之委任狀；委任有律師資格者，另應附具律師資
格證書及釋明委任人與受任人有民事訴訟法第466 條之1第1項但
書或第2項所定關係之釋明文書影本。如委任律師提起上訴者，
應一併繳納上訴審裁判費。
中　　華　　民　　國　　110 　年　　11　　月　　24　　日
　　　　　　　　　  　　　　書記官  陳韋杉